臺灣彰化地方法院刑事判決　　　　　　　100年度訴字第990號
公　訴　人　臺灣彰化地方法院檢察署檢察官
被　　　告　張美嬌
上列被告因違反毒品危害防制條例案件，經檢察官提起公訴（10
0年度毒偵字第732號），本院判決如下：
    主  文
張美嬌無罪。
    理  由
一、公訴意旨略以：被告張美嬌基於施用第一級毒品海洛因之犯
    意，於民國100年2月11日晚上8時20分許採尿時起回溯72小
    時內之某時，在不詳地點，以不明方式，施用第一級毒品海
    洛因1次；嗣因其為毒品列管人口，於100年2月11日晚上8時
    20 分許為警採尿送驗後，結果呈可待因陽性反應，始悉上
    情，因認被告所為係違反毒品危害防制條例第10條第1項之
    施用第一級毒品罪嫌等語。
二、按犯罪事實應依證據認定之，無證據不得認定犯罪事實；不
    能證明被告犯罪者，應諭知無罪之判決，刑事訴訟法第154
    條第2項、第301條第1項分別定有明文。次按認定不利於被
    告之事實，須依積極證據，苟積極證據不足為不利於被告事
    實之認定時，即應為有利於被告之認定，更不必有何有利之
    證據；認定犯罪事實應依證據，為刑事訴訟法所明定，故被
    告否認犯罪事實所持之辯解，縱屬不能成立，仍非有積極證
    據足以證明其犯罪行為，不能遽為有罪之認定；事實之認定
    ，應憑證據，如未能發現相當證據，或證據不足以證明，自
    不能以推測或擬制之方法，以為裁判基礎；認定犯罪事實所
    憑之證據，雖不以直接證據為限，間接證據亦包括在內，然
    無論直接或間接證據，其為訴訟上之證明，須於通常一般之
    人均不致於有所懷疑，而得確信其為真實之程度者，始得據
    之為有罪之認定，倘其證明尚未達到此一程度，而有合理性
    懷疑之存在時，即無從為有罪之認定（最高法院30年上字第
    816號、30年上字第1831號、40年臺上字第86號及76年臺上
    字第4986號判例意旨參照）。又刑事訴訟法第161條已於91
    年2月8日修正公佈，其第1項規定：檢察官就被告犯罪事實
    ，應負舉證責任，並指出證明之方法。因此，檢察官對於起
    訴之犯罪事實，應負提出證據及說服之實質舉證責任，倘其
    所提出之證據，不足為被告有罪之積極證明，或其指出證明
    之方法，無從說服法院以形成被告有罪之心證，基於無罪推
    定之原則，自應為被告無罪判決之諭知（最高法院92年臺上
    字第128號判例意旨參照）。
三、公訴人認被告張美嬌涉有毒品危害防制條例第10條第1項施
    用第一級毒品海洛因犯行，主要係以被告於100年2月11日晚
    上8時20分許為警採集之尿液，經送檢驗結果，確實呈可待
    因陽性反應，且檢出濃度達1110ng/ml，此有詮昕科技股份
    有限公司出具之濫用藥物尿液檢驗報告及彰化縣警察局員林
    分局委託檢驗尿液代號與真實姓名對照表附卷可稽為其主要
    論據。訊據被告固坦承曾於100年2月11日晚上8時20分許，
    至彰化縣警察局員林分局永靖分駐所接受採尿，並親自封印
    等情，惟堅決否認涉有前開施用第一級毒品海洛因犯行，辯
    稱：伊沒有吸食毒品，且伊於出所前即已感冒很久，有服用
    署立彰化醫院開立之藥丸及治咳嗽的中藥藥粉等語。經查：
  (一)本件被告涉有上開施用第一級毒品罪嫌，係以被告於100年
    2月11日晚上8時20分許為警採集之尿液，經送檢驗結果，檢
    出可待因濃度達1110ng/ml而呈陽性反應為唯一論據，此有
    詮昕科技股份有限公司報告編號00000000號濫用藥物尿液檢
    驗報告及及彰化縣警察局員林分局委託檢驗尿液代號與真實
    姓名對照表各1份附卷可稽。
  (二)按海洛因經人體代謝後，在尿液中會產生單乙醯嗎啡、游離
    態嗎啡及大量結合態嗎啡，不會代謝產生可待因。但非法濫
    用之海洛因毒品在製造過程中常含有少量雜質乙醯可待因，
    乙醯可待因經人體代謝後，在尿液中會產生可待因，因此非
    法施用海洛因毒品者，在尿液中可檢出較大量之嗎啡成分及
    較少量可待因成分。另可待因服用後經人體代謝，在尿液中
    會產生游離態可待因、游離態嗎啡、結合態可待因及結合態
    嗎啡，因可待因代謝速率較嗎啡快，因此在治療過程中，尿
    液中可待因含量遠大於嗎啡含量。美國國家濫用藥物研究所
    基於上揭之理論提出：「尿液中總可待因（游離態＋結合態
    ）含量大於300ng/ml，且嗎啡與可待因含量比例小於二比一
    時，判定為使用可待因」，此為與本案有關之文獻論述資料
    應先予指明。然查，被告於100年2月11日晚上8時20分許為
    警採集之尿液，經送詮昕科技股份有限公司確認檢驗結果，
    而於100年2月25日出具報告編號報告編號00000000號濫用藥
    物尿液檢驗報告，檢出可待因濃度達1110ng/ml、嗎啡濃度
    達116ng/ml，並認定可代因陽性反應、嗎啡陰性反應（見偵
    卷第4頁）；復經本院依職權送詮昕科技股份有限公司複驗
    檢驗結果，而由該公司於100年9月30日出具報告編號報告編
    號00000000號濫用藥物尿液檢驗報告，檢出可待因濃度達
    1046ng/ml、嗎啡濃度達92ng/ml，並認定可代因陽性反應、
    嗎啡陽性反應（見本院卷第27頁）。基上，詮昕科技股份有
    限公司就同一尿液，均以氣相層析質譜儀法進行確認檢驗，
    惟因該公司於進行檢驗時，其所採用之閾值分別300ng/ml及
    75ng/ml，導致該公司所出具檢驗報告就嗎啡部分是否應呈
    現陽性反應，有不同之鑑定結果，從而，得否逕以詮昕科技
    股份有限公司上開2份檢驗報告結果，認定被告確有施用第
    一級毒品海洛因即屬可疑。再者，經本院檢視詮昕科技股份
    有限公司上開2份濫用藥物尿液檢驗報告，其檢出被告尿液
    中之可待因濃度為1110及1046ng/ml，顯大於300ng/ml；且
    其中所含可待因含量遠大於嗎啡含量，其嗎啡與可待因之比
    為116ng／ml比1110ng／ml及92ng／ml比1046ng／ml，即約0
    ．104504比1及0.l087954，遠小於2比1，揆諸前揭說明，研
    判本案被告即非屬海洛因之施用者，被告尿液呈現可代因陽
    性反應應係服用含有可待因成份物品所致。
  (三)而本件被告確於100年1月17日至衛生署彰化醫院就診，並經
    該醫院醫師診斷為：「診斷：1.急性咽喉炎併咳嗽。2.缺血
    性心臟病併育狹心症預防性治療。（以下空白）醫師囑言：
    1. 病患曾於100年1月17日至感染科因上述原因就醫。2.開
    立藥物如下：(1)bokey 1#QD×28天(2)coxine(ismo) 1/2#bid
    ×28 天(3)coflon 1#tid×3天(4)MgO 1#tid×3天（以下空白
    ）」等語，此有被告所提出診斷證明書1份在卷可參（見偵
    卷第27頁），而因感冒藥為複方成分，若因某感冒藥物含可
    待因成分，予以服用，確會造成尿液中可待因呈陽性反應之
    結果等語，即有可能係被告服用藥物所致。
四、綜上所述，本院依前揭相關事證及說明，尚難認被告有何施
    用海洛因之行為，此外，本院在得依或應依職權調查證據之
    範圍內，復查無其他積極證據足認被告確有公訴人所指之犯
    行，揆諸前揭說明，既不能證明被告犯罪，自應為被告無罪
    之諭知，以昭審慎。
據上論斷，應依刑事訴訟法第301條第1項前段，判決如主文。
本案經檢察官高宏銘到庭執行職務。
中    華    民    國   100    年    11    月    17    日
                  刑事第二庭  審判長法官  李進清
                                    法官  林怡君
                                    法官  郭玄義
以上正本證明與原本無異。
如不服本判決應於收受判決後10日內向本院提出上訴書狀，並應
敘述具體理由。其未敘述上訴理由者，應於上訴期間屆滿後20日
內向本院補提理由書 (均須按他造當事人之人數附繕本)「切勿
逕送上級法院」。
中    華    民    國   100    年    11    月    17    日
                                  書記官  林婷儀